【裁判字號】    89,自緝,361
【裁判日期】    890711
【裁判案由】    詐欺
【裁判全文】
臺灣臺中地方法院刑事判決                        八十九年度自緝字第三六Ｏ號
    自  訴  人  乙○○
    被      告  劉進財
                甲○○
右列被告等因詐欺案件，經自訴人提起自訴，本院判決如左：
    主  文
劉進財、甲○○均無罪。
    理  由
一、自訴意旨略以：被告劉進財、甲○○共同意圖為自己不法之所有，於民國八十三
    年四月十日自任會首召集合會，連同會首共十八人，每會一萬元，採內標方式，
    每月十日開標，詎被告等以自訴人乙○○名義向其他會員收取合會金十八萬元後
    ，旋將款項侵占入己，並冒用他人名義入會，因認被告等共同涉有詐欺取財、侵
    占、背信及偽造文書罪嫌。
二、自訴意旨認被告劉進財、甲○○共同涉犯前開罪嫌係以被告等未將自訴人應得之
    尾會合會金十八萬元交給自訴人為其論據。訊據被告劉進財、甲○○均堅詞否認
    有為右揭犯行，被告劉進財辯稱：伊係因受到其他死會會員未如期給付會款之拖
    累而倒會，致未能交付自訴人尾會合會金，並無冒用他人名義標得合會金，更無
    詐欺取財犯意等語；被告甲○○辯稱，伊係於標會後始與被告劉進財結婚，本身
    亦為會員之一，並無任何詐欺、侵占、背信及偽造文書犯行等語。
三、按犯罪事實，應依證據認定之，無證據不得推定其犯罪事實；不能證明被告犯罪
    者，應諭知無罪之判決，刑事訴訟法第一百五十四條、第三百零一條第一項分別
    定有明文。次按刑法第三百三十九條第一項之詐欺取財罪，係以意圖為自己或第
    三人不法之所有，以詐術使人陷於錯誤，將本人或第三人之物交付為構成要件。
    是刑法上之詐欺取財罪，除行為人主觀上有為自己或第三人不法之所有之意圖外
    ，於客觀上必以行為人有施用詐術為必要，如未使用詐術使人陷於錯誤，自不得
    以詐欺取財罪相繩。所謂以詐術使人交付，必係被詐欺人因其詐術而陷於錯誤，
    始為相當，若其所用方法，不能認為詐術，亦不致使人陷於錯誤，即不構成本罪
    （最高法院四十六年臺上字第二六Ｏ號判例意旨參照）。是行為人如係事後因其
    他因素無法如期給付，乃民事上債務不履行之問題，除有積極證據足認其於取得
    財物之初，即心存不法所有之意圖外，要難以嗣後之給付遲延即遽認其涉犯詐欺
    取財罪名。次按民法債編合會規定於八十九年一月十九日公布施行前之民間合會
    ，係會首與各會員間締結之契約，會首取得請求各會員按期給付會款之債權，並
    負責收齊會款及交付得標會員之債務。各會員僅於得標時，取得請求會首交付得
    標合會金之債權，並非因其得標而當然取得得標合會金之所有權，該項合會金在
    會首交付與得標會員之前，屬會首所有，故會首於收齊會款後，拒不交付與會員
    ，而擅自花用，乃係債務不履行問題，不成立侵占罪。再按刑法第三百四十二條
    之背信罪，須係為他人處理事務，意圖為自己或第三人不法之利益，或損害本人
    之利益，而為違背其任務之行為，致生損害於本人之財產或其他利益為構成要件
    ，所謂為他人處理事務，係指受他人委任，而為其處理事務而言，如係屬於自己
    之工作行為，並非為他人處理事務，自無由構成背信罪。民間合會之會首與會員
    間，係使其保證日後會款必能照數收回，如有中途散局或繳不足額情事，由會首
    負責，其用意在鞏固會款之信用，使人樂於入會而已，故會首不論其對得標之會
    員係享有無息繳還該得標人第一次付給會首金額之利益或須由得標人另付錢給會
    首，其對於會員之關係，並不具有刑法第三百四十二條為他人處理事務之資格。
    經查，被告劉進財召集前開互助會，固有尾會合會金未給付自訴人之情形，然既
    無積極證據證明被告劉進財係在無資力之情況下猶召集互助會、冒用他人名義標
    取合會金或有任何施用詐術之情形，自難因被告劉進財倒會後未為尾會合會金之
    給付，即以詐欺取財罪或偽造文書罪相繩；又縱被告有挪用合會金之情形，然得
    標會員既非因得標而當然取得合會金之所有權，該項合會金在交付得標會員前仍
    屬會首所有，自亦無侵占犯行可言；再會首對會員而言並不具刑法第三百四十二
    條為他人處理事務之資格，已如前述，自亦無成立背信罪之可言，另被告甲○○
    既僅為合會會員之一，亦無證據證明有與被告劉進財共犯詐欺取財、偽造文書、
    侵占及背信之犯行，殊無因其為被告劉進財之配偶即推論其罪行，綜上所述，核
    屬不能證明被告劉進財、甲○○犯罪，均應諭知無罪之判決。
據上論斷，應依刑事訴訟法第三百四十三條、第三百零一條第一項，判決如主文。
中      華      民      國      八十九      年    七    月    十一      日
                                    法  官  陳  得  利
右正本證明與原本無異。
如不服本判決，應於判決送達後十日內，向本院提出上訴狀。
                                    書記官
中      華      民      國    八十九      年    七    月    十一      日


司法院資訊處製作；財團法人民間司法改革基金會備份。
